【裁判字號】    88,自,728
【裁判日期】    890511
【裁判案由】    妨害名譽
【裁判全文】
臺灣臺北地方法院刑事判決                          八十八年度自字第七二八號
    自  訴  人  聯蓬食品股份有限公司  設桃園縣龜山鄉○○村○○○街一之一號
    代  表  人  甲○○
    自訴代理人  陳峰富律師
                周俊智律師
                蘇飛健律師
    被      告  丙○○
                乙○○
    右  一  人
    選任辯護人  薛松雨律師
                游成淵律師
    被      告  丁○○
右列被告因妨害名譽案件，經自訴人提起自訴，及檢察官移送併案審理（台灣台北地
方法院檢察署八十七年度他字第一九三九號、八十八年度偵字第一一六六號），本院
判決如左：
    主  文
丙○○、丁○○共同散布文字，指摘足以毀損他人名譽之事，各處拘役伍拾日；如易
科罰金，均以參佰元折算壹日。
乙○○無罪。
    事  實
一、丙○○係自立早報及自立產經記者，丁○○為自立早報總編輯。丙○○及丁○○
    二人均明知聯蓬食品股份有限公司（下稱聯蓬食品公司）退票達三十七億元之消
    息未經合理查證，竟共同基於意圖散布於眾之犯意聯絡，由丙○○於民國八十七
    年九月二十三日之自立早報及自立產經第七版登載：「：：聯蓬在上週起便陸續
    出現退票的事情，保守估計目前所跳票之金額已超過三十七億元，其中包括數家
    銀行二十九億元，租賃、票券業也有五、六億元，廠商部分的金額則約五、六百
    萬元：：」等內容，再由丁○○整理編輯於同日之自立早報頭版財經中心綜合報
    導欄以特大標題刊載：「跳票三十七億，聯蓬食品關門」等文字，散布此消息，
    指摘聯蓬食品公司已跳票三十七億之足以損害聯蓬食品公司名譽之事。
二、案經自訴人聯蓬食品公司提起自訴。
    理  由
甲、程序方面：
    本件自訴人聯蓬食品公司所指被告丙○○、乙○○、丁○○妨害名譽之犯行距提
    起自訴之日雖已逾六月，惟自訴人於告訴期間內，已向台灣台北地方法院檢察署
    檢察官表明訴追之意，並經該署分案偵查（八十七年度他字第一九三九號、八十
    八年度偵字第一一六六號），則自訴人之自訴合法，本院仍應為實體判決，合先
    敘明。
乙、實體方面：
  壹、有罪部分
    一、訊據被告丙○○對其於自立早報及自立產經第七版刊載右揭新聞之情事，被
        告丁○○對於自立早報頭版刊載「跳票三十七億，聯蓬食品關門」之事實均
        坦承不諱，然二人均矢口否認有妨害名譽之犯行，被告丙○○辯稱：該報導
        係據實報導，是根據在場所見之華僑銀行公告封條所示機器設備已被銀行查
        封及在場之工友、警衛、債權人陳述內容暨當日自訴人確實關門未營業之事
        實而為之，有盡合理查證；且其與自訴人無冤仇，並無誹謗之故意；又未查
        證係因其並非跑中央銀行及票據交換所之新聞，故無法跨線去查；且自立早
        報亦有作平衡報導云云。被告丁○○則以渠等與自訴人並無怨仇，無誹謗之
        故意；且當時除自立早報外，中國時報亦有登載相同之消息；況自立早報於
        翌日（八十七年九月二十四日）已作平衡報導；又本件主體應為自立早報，
        而自立早報已停刊，請求駁回自訴等語置辯。
    二、經查：
      （一）言論自由固為憲法所保障之基本權利，任何人或國家不應任意加以侵害
            ，惟為維護個人隱私權，使之不受不合理之侵害，且為避免妨害他人名
            譽，刑法第三百十條第一項乃定有誹謗罪之處罰，目的即係在於賦予言
            論自由合理之約束及規範。誹謗罪之成立，除行為人在客觀上需有指摘
            或傳述足以毀損他人名譽之事外，尚須行為人在主觀上有毀損他人名譽
            之故意，方具構成要件該當性，而行為人是否具有主觀構成要件故意，
            須依行為當時之具體情況客觀判斷之，立法者為免爭論，於一般誹謗罪
            （即刑法第三百十條）之情形，以刑法第三百十一條明定阻卻構成要件
            事由，只要行為人之行為係以善意發表言論而客觀上符合該條所規定之
            要件者，縱足以造成毀損他人名譽之結果，亦不該當於誹謗罪之構成要
            件，亦即其主觀上並不具備誹謗之故意及散布於眾之不法意圖，藉以解
            決刑法實務上就主觀不法意圖判斷上之困難，由該二條規定亦可知保護
            名譽及言論自由應有所折衷，因此，對於保護名譽仍應有相當之限制，
            否則任意箝束言論，足為社會之害。倘無證據足證行為人係出於惡意之
            情況下，即應推定其係以善意為之（即所謂真正惡意原則Ａｃｔｕａｌ
              Ｍａｌｉｃｅ）。再者，人為理性之動物，對於周圍之人、事、物，
            常有相當意見，且喜表現其意見於外，以聽取他人之觀感，或期有益於
            人類社會；昔日專制時代，人民言論、講學、著作及出版之表現自由橫
            被壓制，除背於人之本性外，更阻礙民主政治之推行及人類社會之進步
            ；有鑑於此，各國憲法對人民言論、講學、著作及出版之表現自由，莫
            不加以保護，我國憲法第十一條即明文規定「人民有言論、講學、著作
            及出版之自由」。而報紙、雜誌等新聞媒體，以印刷方法，將其欲傳達
            的資訊或意見散布，屬於出版形式之一；我國憲法既保障出版自由，即
            包括保障屬於出版形式之「新聞自由」。出版品係人民表達思想、言論
            之重要媒介，可藉以反映公意、強化民主、啟迪新知，保障新聞自由更
            有助於新聞媒體發揮監督制衡之制度性功能，攸關國民接受資訊之權利
            及接近使用媒體之權利（司法院大法官釋字第三六四號解釋參照），而
            為民主憲政之基礎。惟因新聞出版品無遠弗屆，對人民有教育功能，其
            良窳對社會具有廣大而深遠之影響，故媒體亦應基於自律觀念善盡社會
            責任，避免排他性報導，避免提供錯誤與虛假之資訊使他人名譽遭受損
            害。各國對於出版自由，雖事先不加以限制，事後則恆於必要時，加以
            相當之處罰；依據我國現行法律規定，報紙、雜誌等新聞媒體構成誹謗
            者，除民事及行政法責任外，尚有刑事責任；以法律對侵害人民名譽權
            加以刑事處罰固有其立法沿革，惟鑑於新聞自由為民主憲政與自由社會
            之基石，自應避免新聞媒體因憚懼誹謗責任而採行自我限制與檢查之寒
            蟬效應（Ｃｈｉｌｌｉｎｇ  Ｅｆｆｅｃｔ）。媒體之新聞報導如涉及
            故意妨害他人名譽，倘係以善意發表言論而對於可受公評之事為適當之
            評論者，依刑法第三百十一條第三款規定不加處罰，該條立法理由載明
            ：「保護名譽，應有相當之限制，否則箝束言論，足為社會之害。故以
            善意發表言論，而有本條所列情形者，不問事之真偽，概不處罰。庶於
            保護名譽及言論自由兩者折衷，以求適當。」；行為人既以善意發表言
            論，可知其主觀上不具誹謗故意，亦不具散布於眾之不法意圖；善意發
            表言論之行為因欠缺構成要件故意及散布於眾之不法意圖，而不具構成
            要件該當性，即不成立誹謗罪；刑法第三百十一條屬阻卻構成要件事由
            ，在探討誹謗罪構成要件是否該當時，就必須注意阻卻構成要件事由是
            否存在。為貫徹憲法保障新聞自由之目的，上開規定所稱以善意發表言
            論，應從寬解釋，即採取「真正惡意原則」；易言之，新聞媒體發表言
            論之動機目的，如無毀損他人名譽之惡念，報導者於報導之前已踐行合
            理查證及平衡報導之責，確信所報導為真實，縱報導內容有欠妥當或事
            後得知與真相有所差異，仍應認為符合上開「善意」之意涵，不具誹謗
            罪構成要件該當，以免「動輒得咎、噤若寒蟬」有礙新聞媒體之言論自
            由。是若新聞媒體發表言論時，報導者於報導之前未經合理查證，復未
            盡平衡報導之責，其報導之內容與真相又有差異，其報導出於明知為不
            實之確定故意或出諸不論真實與否之未必故意，均應負刑法上誹謗罪之
            刑責。
      （二）右揭事實，業據自訴人及自訴代理人指訴綦詳，復有自立早報報紙二紙
            附卷可稽，而自訴人於八十七年九月二十三日被告丙○○、丁○○二人
            登載如事實欄所載之消息前，確實退票金額僅有一億六千餘萬元，非如
            被告丙○○、丁○○二人所刊載之三十七億元，亦有台北市票據交換所
            八十九年一月二十四日（八九）北票字第０五五四號函在卷可佐，是自
            訴人公司實際退票金額與被告丙○○、丁○○二人所撰寫之金額，差異
            極大，非僅係以稍嫌誇張之用詞提昇該報之可讀性甚為灼然；而被告廖
            基富、丁○○二人於撰寫、編輯該報導前，確實未及詳為查證訪問自訴
            人之代表人甲○○以查明自訴人聯蓬食品公司之實際運作情形暨是否已
            退票達三十七億元之情事及向票據交換所查證該公司是否有退票等情，
            復據被告丙○○、丁○○二人供陳在卷（見八十八年度偵字第一一六六
            號偵查卷宗第十四頁反面、本院八十八年八月二十四日、九月二十三日
            訊問筆錄、八十九年四月二十七日審判筆錄）；雖被告丙○○辯稱其撰
            寫該新聞係綜合現場之華僑銀行公告封條所示機器設備已被銀行查封，
            詢及在場警衛、工友及債權人之意見暨當日自訴人確實關門未營業之事
            實而為之，相信自訴人公司應有退票三十七億元之事實云云，惟即令被
            告丙○○綜合上情，亦應僅確信自訴人聯蓬食品公司有退票之情形或自
            訴人聯蓬食品公司經營狀況不佳，絕非如其撰寫報導之自訴人有退票三
            十七億元之情事甚明，參以被告丙○○所辯其非跑中央銀行及票據交換
            所之新聞，無法跨線去查云云，尤見被告丙○○有報導此不實事實之未
            必故意，被告丙○○所辯有合理查證一節，洵無足採，被告二人確有報
            導此不實事項之未必故意甚明。
      （三）至被告丁○○所辯本件之主體應係自立早報，而自立早報已停刊，本院
            應駁回自訴云云，矧處罰行為人係刑法或特別刑法之大原則，此所謂行
            為人，係指自然人，法人僅於特殊例外規定時方行處罰，而刑法上妨害
            名譽罪章，本質上須有妨害名譽之故意，法人自無何故意可言，是即令
            被告丙○○、丁○○二人係將該消息登載於自立早報，本件之行為人仍
            係被告丙○○及丁○○二人無訛，是被告丁○○此節所辯，即屬無據而
            不足採。
      （四）又被告丙○○辯稱自立早報有作平衡報導；被告丁○○所辯自訴人退票
            之消息除自立早報外，中國時報亦有刊登，且自立早報於隔日已作平衡
            報導一節，按妨害名譽罪本即係告訴乃論之罪，須經告訴或自訴方為受
            理，自訴人既未對中國時報表示訴追之意，要係自訴人權利之合法行使
            ，並非被告可得置喙，被告丁○○自不得以此主張免責，況就被告劉從
            哲提出之中國時報報紙影本觀之，該報載內容雖載自訴人有退票之情事
            ，惟無隻字片語敘及自訴人有退票三十七億元，僅提及自訴人借貸三十
            億之事，是該報載內容與被告丙○○、丁○○二人所載之內容並非相同
            ，自不可一概而論；再者，於自立早報所為之平衡報導，不論出諸於報
            業之自我反省抑或自訴人之要求，被告丙○○、丁○○二人既未於同日
            刊載如事實欄所載之消息時為之，而於翌日始行刊載，此時自訴人之名
            譽已然受損，縱令補行平衡報導，亦無足礙渠等先前所為之犯行，被告
            丙○○、丁○○二人自不得執此主張免責，仍應負刑法上加重誹謗之罪
            責。
      綜上各節，被告丙○○、丁○○二人於刊登如事實欄所載之消息前，事先未經
      合理查證，於刊出該等報導時，復未為平衡報導，即刊載自訴人聯蓬食品公司
      退票達三十七億元之消息，其報導之內容與真相復有極大差異，使一般社會大
      眾對自訴人之財務、營運狀況產生負面質疑，自足以毀損自訴人之名譽，應認
      被告丙○○、丁○○二人已有不論真實與否之未必故意存在，應負刑法上之誹
      謗罪責，是被告二人罪證明確，所辯均係卸責之詞而不足採信，犯行均堪認定
      ，應予依法論科。
    三、核被告丙○○、丁○○所為，均係犯刑法第三百十條第二項之罪。渠等間就
        上揭犯行有犯意之聯絡及行為之分擔，均為共同正犯。爰審酌被告之犯罪動
        機係因新聞媒體報業之競爭甚大而登載如事實欄所載之消息，尚非不可憫恕
        ，惟其行為造成自訴人名譽受損，復斟酌被告二人之素行、犯罪方法及犯罪
        後之態度等一切情狀，各量處如主文所示之刑，並均諭知易科罰金之折算標
        準，以資懲儆。
  貳、無罪部分
    一、自訴意旨略以：丙○○係自立早報及自立產經之記者，於八十七年九月二十
        三日之自立早報及自立產經第七版報導不實內容之新聞，登載：「：：聯蓬
        在上週起便陸續出現退票的事情，保守估計目前所跳票之金額已超過三十七
        億元，其中包括數家銀行二十九億元，租賃、票券業也有五、六億元，廠商
        部分的金額則約五、六百萬元：：」等內容，並經自立早報總編輯丁○○整
        理編輯於同日之自立早報頭版財經中心綜合報導欄刊載：「跳票三十七億，
        聯蓬食品關門」等文字，散布此消息，指摘聯蓬食品公司已跳票三十七億之
        足以損害聯蓬食品公司名譽之事，再由被告乙○○予以發行，因認被告乙○○亦涉有刑法第三百十條第二項之加重誹謗罪嫌云云。
    二、按犯罪事實應依證據認定之，無證據不得推定其犯罪事實。又不能證明被告
        犯罪者，應諭知無罪之判決，刑事訴訟法第一百五十四條、第三百零一條第
        一項分別定有明文。次按事實之認定，應憑證據，如未能發現相當證據，或
        證據不足以證明，自不能以推測或擬制之方法，為裁判基礎（最高法院四十
        年台上字第八六號判例參照）。又認定犯罪事實，所憑之證據，雖不以直接
        證據為限，間接證據亦包括在內，然無論直接或間接證據，其為訴訟上之證
        明，須於通常一般之人均不致於有所懷疑，而得確信其為真實之程度者，始
        得據之為有罪之認定，倘其證明尚未達到此一程度，而有合理性懷疑之存在
        時，即無從為有罪之認定，此亦有最高法院七十六年台上字第四九八六號判
        例可資參照。末按刑法上誹謗罪之基本構成要件有三，其一須主觀上有散布
        於眾之意圖，其二須有指摘或傳述不實之具體事實之行為，其三須所指摘或
        傳述者為足以減損貶低他人在社會上之名譽地位，倘缺其中一要件，犯罪即
        不成立。
    三、本件自訴人認被告乙○○涉犯上開罪嫌，無非以被告乙○○係該自立早報之
        發行人並提出該日自立早報報紙影本一紙為其論據。訊據被告乙○○堅決否
        認有妨害自訴人名譽之犯行，辯稱：伊在自立早報雖擔任發行人，但不參與
        該報之新聞採訪、編輯事務，亦不參與審稿事務，僅負責該報之業務行銷等
        語。
    四、經查：被告乙○○確係自立早報之發行人，業據被告乙○○供陳在卷，復有
        自立早報報紙影本一紙可稽，而自立早報係新聞媒體事業，在國內占有一定
        之閱報率等事，為眾所週知之事實，而該報新聞內容之採訪、編輯等作業，
        依今日專業分工組織及編輯流程，發行人並不參與或審核，係採分層負責制
等情，復據同案被告丙○○、丁○○二人於本院審理中供陳明確（見本院八
        十九年四月二十七日審判筆錄），顯見被告乙○○並未親自參與本件自立早
        報撰稿、編輯之相關作業，自難認被告乙○○就上開新聞之發行，有妨害自
        訴人名譽之故意及犯行，故自訴人將被告乙○○列為被告，顯有誤會，被告
        乙○○所辯，堪以採信。此外，本院復查無其他積極證據足認被告乙○○確
        涉有自訴人所指之犯行，不能證明被告犯罪，自應為其無罪判決之諭知。
據上論斷，應依刑事訴訟法第三百四十三條、第二百九十九條第一項前段、第三百零
一條第一項，刑法第二十八條、第三百十條第二項、第四十一條，罰金罰鍰提高標準
條例第一條前段、第二條，判決如主文。
中    華    民    國      八十九        年      五      月     十一     日
                                      臺灣臺北地方法院刑事第四庭
                                          法  官  黃紹紘
右正本證明與原本無異。
如不服本判決，應於判決送達後十日內，向本院提出上訴狀。
                                          書記官  劉新怡
中    華    民    國      八十九        年      五      月     十一     日
附錄本案論罪科刑法條全文：
刑法第三百十條：
意圖散布於眾而指摘或傳述足以毀損他人名譽之事者，為誹謗罪，處一年以下有期徒
刑、拘役或五百元以下罰金。
散布文字、圖畫犯前項之罪者，處二年以下有期徒刑、拘役或一千元以下罰金。
對於所誹謗之事，能證明其為真實者，不罰。但涉於私德而與公共利益無關者，不在
此限。


司法院資訊處製作；財團法人民間司法改革基金會備份。
